ACORDAO-COMPLETO-2537046

ACÓRDÃO 3175/2022 ATA 18/2022 - PRIMEIRA CÂMARA

VISTOS, relatados e discutidos estes autos de representação oferecida pelo Ministério Público de Contas do Distrito Federa sobre ocorrência de irregularidades na execução de contrato de repasse celebrado com a Caixa Econômica Federal.
ACORDAM os ministros do Tribunal de Contas da União, reunidos em sessão da 1ª Câmara, diante das razões expostas pelo relator, em:
9.1. acolher as razões de justificativa apresentadas pelo Sr. Humberto Lucena Pereira da Fonseca;
9.2. dar ciência à Secretaria de Estado de Saúde do Distrito Federal, com fundamento no art. 9º, I, da Resolução TCU 315/2020, sobre as seguintes impropriedades/falhas, identificadas no contrato de repasse 282.282-52/2008 e no contrato 1/2014, para que sejam adotadas medidas internas com vistas à prevenção de outras ocorrências semelhantes:
9.2.1. modificação do projeto de reforma do Instituto Hospital de Base do Distrito Federal relativo ao contrato 1/2014, sem o ajuste contratual nos projetos e planilhas de custo e sem a necessária autorização da Caixa Econômica Federal, o que violou a cláusula décima segunda do contrato 1/2014, os itens 3.2.a, 18 e 18.3 do contrato de repasse 282.282-52/2008 e os arts. 23, § 3º, 37 e 39 da Portaria Interministerial MP/MF/CGU 127/2008.
9.2.2. não encaminhamento da documentação exigida pela Caixa Econômica Federal para a reprogramação das obras do contrato 1/2014, mesmo após diversas notificações, o que impediu a regularização contratual e que infringiu o item 3.2.r do contrato de repasse 282.282-52/2008;
9.3. encaminhar cópia desta deliberação ao responsável, à Secretaria de Estado de Saúde do Distrito Federal e ao Ministério Público de Contas do Distrito Federal, integrante do Tribunal de Contas do Distrito Federal; 
9.4. informar aos interessados que o inteiro teor da presente deliberação estará disponível para consulta no dia seguinte à sua oficialização, no endereço www.tcu.gov.br/acordaos.
9.5. encerrar o processo e arquivar, com fundamento no art. 169, III, do RI/TCU, os presentes autos.

REPRESENTAÇÃO - Possível ocorrência de irregularidades em contrato, em especial o suposto abandono das obras de reforma do Auditório Tancredo Neves do Instituto Hospital de Base do Distrito Federal (IHBDF).

Primeira Câmara

Secretaria de Estado de Saúde do Distrito Federal.

3. Interessados/Responsáveis:
3.1. Interessados: Caixa Econômica Federal (00.360.305/0001-04); Humberto Lucena Pereira da Fonseca (XXX.029.386-XX).

13.1. Ministros presentes: Walton Alencar Rodrigues (Presidente), Vital do Rêgo e Jorge Oliveira.
13.2. Ministro-Substituto convocado: Augusto Sherman Cavalcanti.
13.3. Ministro-Substituto presente: Weder de Oliveira (Relator).

WEDER DE OLIVEIRA

Reproduzo a seguir a instrução da Secretaria de Controle Externo de Aquisições Logísticas (Selog) [footnoteRef:2]: [2:  Peça 128.] 
	A. Identificação do Processo

	TC Processo 011.673/2020-6
	Procedente. Ciência. Arquivamento.

	Unidade Jurisdicionada
	Uasg

	Secretaria de Estado da Saúde do Distrito Federal (SES/DF) 
	926119

	Representante
	CNPJ
	Documento de Identificação

	Ministério Público junto ao Tribunal de Contas do Distrito Federal (MP/TCDF) 
	Não se aplica
	Não se aplica

	Objeto da Contratação

	Prestação de serviços de engenharia para executar a obra de reforma da Farmácia Central do Bloco Administrativo e das fachadas do prédio de emergência do Hospital de Base do Distrito Federal (HBDF) (peça 1, p.1) .

	Procedimento Auxiliar de Contratação  
	Modalidade  
	Número do Contrato

	Não se aplica (contrato) 
	Não se aplica (contrato) 
	1/2014

	Modo de Disputa
	Critério de Julgamento

	Não se aplica
	Não se aplica

	Vigência
	Valor Contratado

	De 8/1/2014 até 25/8/2020 (peça 4) 
	R$ 5.152.081,45 (peça 3) 

	Legislação que Rege o Contrato

	Lei 8.666/1993

	Suspenso por Medida Cautelar?
	Não

	Fase do Contrato

	Encerrado

	B. Identificação dos Responsáveis

	Responsável e CPF
	Representante Legal
	Procuração
	Há Pedido de Sust. Oral?

	Humberto Lucena Pereira da Fonseca (CPF 900.029. 386-34) 
	Não se aplica
	Não se aplica
	Sim, à peça 126

	C. Histórico

	O Ministério Público de Contas do Distrito Federal (MPC/DF) representou a esta Corte de Contas informando a possível ocorrência de irregularidades no Contrato 1/2014, em especial o suposto abandono das obras de reforma do Auditório Tancredo Neves do Instituto Hospital de Base do Distrito Federal (IHBDF) .
Após três ciclos de instrução processual (peças 7-8, 14-15 e 46-48) , mediante a realização de diligências e oitivas, foi possível carrear aos autos documentos e informações, cuja análise permitiu concluir pela ocorrência de uma série de irregularidades ocorridas na execução do Contrato 1/2014, que culminaram no fato de que decorridos mais de 7 anos do assinatura do referido ajuste, que previa prazo para conclusão das obras de 10 meses, o contrato se encontra com vigência expirada sem,  no entanto, haver a conclusão do seu objeto.
Diante disso, e com base análise técnica à peça 104, foi proferido o Acórdão 19501/2021-TCU-Primeira Câmara, de relatoria do Min. Sub. Weder de Oliveira, que conheceu da presente representação e autorizou a realização das seguintes medidas:
1.1. audiência do Sr. Humberto Lucena Pereira da Fonseca, CPF XXX.029.386-XX, ex-secretário de Saúde do Distrito Federal (exercícios de 2016 a 2018) , nos termos dispostos nos parágrafos 9 a 23 da instrução à peça 104, e na matriz de responsabilização a ela anexa; e 
1.2. determinar à Caixa Econômica Federal, com fundamento no art. 4º, I, da Resolução TCU 315/2020, que ultime as medidas para retomada e conclusão da obra do contrato de repasse 282.282-52/2008, no prazo de 180 dias, inclusive, dando celeridade à análise do pedido de reprogramação do objeto, e, diante da eventual ineficácia das medidas adotadas, encerre o contrato de repasse e examine a prestação de contas dos recursos repassados, verificando a comprovação da boa e regular aplicação dos recursos, a compatibilidade entre a execução do objeto e os desembolsos e pagamentos, bem como a plena execução do objeto, adotando as providências legais cabíveis, diante da omissão no dever de prestar contas, da não comprovação da aplicação dos recursos ou do conhecimento de qualquer irregularidade que resulte em dano ao erário, e informe ao TCU os encaminhamentos realizado.
Promovidas a medidas preliminares alvitradas passa-se a analisar as respostas apresentadas conforme transcrição/contextualização a seguir.

	D. Histórico de Comunicações

	Acórdão
	Peça 107
	30/11/2021

	Ofícios Encaminhados aos Responsáveis e Unidades Jurisdicionadas

	Ao Sr. Humberto Lucena Pereira da Fonseca
	Ofício 70376/2021-TCU/Seproc, de 9/12/2021 (peças 113 e 115) . 

	À Caixa Econômica Federal - CEF
	Ofício 70377/2021-TCU/Seproc, de 9/12/2021 (peças 109 e 110) .

	E. Documentos Apresentados em Resposta à Audiência

	Por Humberto Lucena Pereira da Fonsecal.
1.3. Razões de justificativas (peças 121; 125; 126; e 127, p. 1-2) .
1.4. Documentos relativos à prorrogação do prazo do Contrato 1/2014, autorizada em 2015 (peça 122) .
1.5. Termo de Cooperação Técnica 1/2017-SES/DF, celebrado em setembro de 2017, entre a Secretaria de Estado de Saúde do Distrito Federal - SES/DF e a Companhia Urbanizadora da Nova Capital do Brasil - Novacap para a realização de serviços técnicos regulares especializados de engenharia e arquitetura tais como, elaboração de projetos, orçamentos, relatórios de execução, cronogramas, laudos técnicos, execução de serviços de reformas, manutenções, fiscalizações e urbanização a serem executados pela Novacap e indicados pela SES/DF (peça 123) .
1.6. Sínteses das atas de reuniões relativas às Obras do Contrato 1/2014, realizadas no mês de agosto de 2014 (peça 123, p. 3-7) .
1.7. Ofício 4/2017-DEA/SULIS/SES, de 2/2/2017, que encaminha à Caixa Econômica Federal a documentação relativa à reprogramação do objeto do Contrato 1/2014, referente à obra de reforma da farmácia central, do bloco administrativo e das fachadas do prédio da emergência do Hospital de Base do Distrito Federal (peça 123, p. 7-11) . 
1.8. Ofício 1233/2017- GAB/SES-DF, datado de 21/6/2017, que solicita à CEF alteração do plano de trabalho do Contrato de Repasse nº 282.282-52/2008 (peça 127, p. 12-17) .
1.9. Ofício 31/2017-DETEC/DE, pelo qual a Novacap encaminha à SES/DF os elementos técnicos impressos e em mídia digital, referentes aos projetos executivos, laudos técnicos, sondagens, orçamentos, cadernos de especificações, memoriais, orçamentos e ART's, da Reforma da Unidade de Medicina Nuclear do Hospital de Base do DF (peça 127, p. 19-20) .
1.10. Ofício SEI-GDF n.º 10/2017 - SES/GAB/AGEP, de 10/11/2017, no qual a SES/DF encaminha os projetos relacionados à Reforma da Unidade de Medicina Nuclear do Hospital de Base do DF, elaborados pela Novacap (peça 127, p. 21) 
1.11. Documentos diversos que relatam a rescisão do Contrato de Repasse 282.282-52/2008, em 25/8/2021, instauração de Tomada de Contas Especial pela CEF, e devolução de recursos desbloqueados, mas aplicados em obras sem funcionalidade, através do Contrato 1/2014 (peça 127, p. 22-32) .  

	F. Exame Técnico

	F.1. Exame da audiência realizada:
Razões de justificativa apresentadas por Humberto Lucena Pereira da Fonseca, em resposta ao Ofício 70376/2021-TCU/Seproc: 
Item a: Modificação do projeto de reforma do HBDF, relativo ao Contrato 1/2014, sem o ajuste contratual nos projetos e planilhas de custo e sem a necessária autorização da Caixa Econômica Federal.Item b: Não encaminhamento da documentação exigida pela Caixa para a reprogramação das obras do contrato 1/2014, mesmo após diversas notificações emitidas pela Caixa Econômica Federal, nos exercícios de 2017 e 2018, o que impediu a regularização contratual.
Contextualização:
A União, por intermédio do Ministério da Saúde, representado pela Caixa Econômica Federal, firmou com a Secretaria de Saúde do Distrito Federal o Contrato de Repasse (CR) 282.282- 52/2008 (Siafi 642826) , em 31/12/2008, tendo por finalidade a transferência de recursos financeiros da União para a estruturação de unidades de atenção especializada em saúde, no Distrito Federal. 
No âmbito deste CR a Secretaria de Saúde do Distrito Federal celebrou com a empresa Engemil Engenharia Empreendimentos Manutenções e Instalações Ltda. o Contrato 1/2014, que teve por objeto a execução de obras de reforma da Farmácia Central, Bloco Administrativo e das fachadas do prédio da emergência do Hospital de Base do Distrito Federal (peça 11, p. 21-29) . 
O referido contrato teve o valor fixado em R$ 5.152.081,45, foi assinado em janeiro de 2014 e previa a vigência inicial de dezesseis meses, sendo fixado o prazo de dez meses para a execução das obras (peça 11, p. 22, 24, 29) . Após diversos aditivos, a vigência foi prorrogada até 25/8/2020, quando então se encerrou (peça 11, p. 46-47) . 
Compulsando a documentação acostada aos autos a exemplo das peças 22 e 32, e da resposta à oitiva apresentada pela Caixa à peça 59, depreende-se que a SES/DF alterou o projeto executivo previsto no Contrato 1/2014, sem, no entanto, efetuar os ajustes nos projetos e planilhas de custo e sem a aprovação da Caixa. 
Desta atitude dos gestores da SES/DF decorreram diversos problemas na execução do contrato, que culminaram com a paralisação dos serviços, posto que a Engemil executou as obras de acordo com o projeto executivo modificado, mas a Caixa, no momento das medições, passou a glosar diversos itens que divergiam das planilhas orçamentárias do contrato original, que não haviam sido reprogramadas. Esta situação parece evidenciada no último Relatório de Acompanhamento de Engenharia emitido pela Caixa, de nº 222/2019, datado de novembro de 2019, onde se percebe grande quantidade de serviços glosados, na monta de R$ 100.749,56, tendo sido acatados na medição serviços no valor de apenas R$ 5.836,82. 
Em razão dessa circunstância a Caixa não liberou os recursos para pagamento de todos os serviços executados, motivo pelo qual a Engemil passou a não receber pelos serviços que haviam sido prestados, levando-a a paralisar as obras e solicitar a rescisão do Contrato 1/2014, em janeiro de 2020, posto que, até aquela data, a SES/DF ainda não havia regularizado a pendência perante a Caixa (peça 22, p. 29-34) . 
Percebe-se, portanto, que a paralisação das obras decorre inicialmente do ato dos gestores da SES/DF, que efetuaram a modificação do projeto de reforma do HBDF, relativo ao Contrato 1/2014, sem qualquer ajuste contratual, posto que os oito aditivos contratuais firmados, versam apenas sobre prorrogação de vigência e de reajustes de preços (peça 11, p. 30-46) , e sem a necessária autorização da Caixa Econômica Federal. Tal conduta está em desacordo com a Cláusula Décima Segunda do Contrato 1/2014 que dispõe que toda e qualquer alteração contratual deve ser processada mediante a celebração de termo aditivo, sendo vedada a modificação do objeto (peça 11, p. 26) .
Pela análise da documentação acostada aos autos, presumiu-se que a modificação nos projetos de reforma do HBDF ocorreu no exercício de 2017, conforme o histórico de ocorrências do Contrato 1/2014, onde consta que o encaminhamento de documentação referente à reprogramação do objeto ocorreu em 3 e 7/2/2017, o pagamento da tarifa para análise de reprogramação ocorreu em 27/3/2017, e o encaminhamento de planilhas orçamentárias reprogramadas e memórias de cálculo dos quantitativos se deu em 6/7/2017 (peça 96) . 
Depreendeu-se, portanto, que as irregularidades ocorreram na gestão do Sr. Humberto Lucena Pereira da Fonseca, Secretário de Saúde do Distrito Federal nos exercícios de 2016 a 2018, e subscritor do terceiro ao sexto aditivo, motivo pelo qual foi determinada sua audiência nos exatos termos descritos na matriz de responsabilização à peça 104, p. 12 e 13.	
Razões de justificativa do responsável (peças 121; 125; 126; e 127, p. 1-2) :
O contrato 1/2014 foi assinado sem que os projetos executivos das obras estivessem prontos, e as paralisações eram constantes desde antes do início da gestão do justificante, como comprova o conjunto de documentos anexos, em que a fiscal do contrato apresenta a situação e pede sua prorrogação já em 2015;
A SES/DF não dispunha de pessoal para elaborar os projetos técnicos da obra e para solucionar o problema, firmou termo de cooperação com a Novacap (Termo de Cooperação Técnica nº 001/2017-SES/DF, anexo 2) , para utilizar a estrutura e expertise daquela empresa para a realização das etapas pendentes do projeto, mediante descentralização orçamentária.
Foram feitas solicitações de alteração à proposta original em 2016, não por este justificante, mas pela diretoria do Hospital de Base, em função das necessidades do hospital.
É irrazoável exigir que um secretário sem formação em engenharia, e que acabava de assumir a gestão de um órgão com mais de 34 mil servidores e 200 unidades, se negue, imotivadamente, a promover as alterações em um projeto de reforma solicitadas e justificadas pelos gestores da própria unidade a ser reformada, aprovadas pelas áreas técnicas da SES/DF e por seu órgão jurídico.
A documentação encaminhando a proposta foi submetida à Caixa, ao contrário do que afirma a matriz de responsabilidade. Houve demora na análise pela CEF, especialmente em relação ao bloco administrativo do hospital e, após a resposta da Caixa, o grande número de exigências e as dificuldades da SES em atendê-las também atrasaram a conclusão desses projetos e as respostas aos questionamentos.
As obras em todo o tempo contaram com fiscais do quadro de servidores da SES e em nenhum momento foram negligenciadas. Se dificuldades houve, não ocorreram por má-fé ou por negligência, mas pela falta de recursos humanos e técnicos de uma Secretaria que passou a maior parte de sua gestão sob estado de emergência, com carência de pessoal e de recursos orçamentários.
Todas as dificuldades foram expostas nos pedidos de prorrogação, que foram regularmente instruídos e apresentados à Caixa, com os devidos pareceres jurídicos, que guiaram a ação do gestor. Houve, portanto, respeito às regras contratuais, mesmo com todas as dificuldades encontradas.
A análise da área técnica desse Tribunal parece conduzir ao entendimento falacioso de que, após 14 anos da assinatura do contrato de repasse para a realização das obras, a responsabilidade pela demora na conclusão dos trabalhos é do gestor que ocupou a pasta por 2 anos e 10 meses, entre 2016 e 2018, em situação de emergência na saúde.
As obras não foram paralisadas nesse período, tanto que em 2018 foi entregue a nova farmácia central do Hospital de Base, que entrou imediatamente em operação. Também o piso da área administrativa e as fachadas estavam em situação avançada no final da gestão.
O gestor público não pode ser responsabilizado pessoalmente pelos atos de seus subordinados perante a Administração Pública. Transferir a responsabilidade das unidades competentes aos altos gestores significaria transformá-los em verdadeiros garantidores universais do cumprimento de todos os deveres do órgão, ocasionando o surgimento da chamada responsabilidade objetiva, o que é expressamente vedado pelo ordenamento jurídico pátrio. As respostas cabiam às áreas técnicas, não sendo possível ao justificante fazê-las pessoalmente.
Na responsabilidade civil subjetiva, só há responsabilização se o agente tiver causado dano por atuar com dolo ou culpa, o que claramente não é o caso em tela, haja vista que o então titular da SES-DF tomou todas as providências que estavam a seu alcance para, em seu nível de gestão e durante o período em que esteve à frente da Pasta, realizar as obras de reforma do Hospital de Base.
Neste caso, não foi o justificante quem celebrou o convênio de repasse com a Caixa, não foi ele quem promoveu a licitação, não foi ele o responsável pela contratação com a Engemil e não foi ele quem solicitou alterações no projeto original. O então secretário de Saúde recebeu pedidos de alteração advindos dos gestores da unidade e respeitou a análise técnica desses profissionais, pedidos esses que não puderam ser, ao final, implementados, por entraves burocráticos.
A alteração dos projetos de reforma foi decidida muito antes do início da gestão do justificante, conforme comprova a ata de reunião, realizada em 6 de agosto de 2014, sendo que a gestão do justificante somente se iniciou em 2 de março de 2016 (peça 127, p. 4) .
O pedido de reprogramação do objeto referente a essa obra foi solicitado à Caixa Econômica Federal, não pelo justificante, mas pelo Diretor de Engenharia e Arquitetura da SES-DF, com farta documentação, pelo Ofício nº 004/2017-DEA/SULIS/SES, datado de 2 de fevereiro de 2017. Como ato de ofício, o justificante encaminhou à Caixa o pedido de autorização da alteração, pelo Ofício 1233/2017-GAB/SES-DF (peça 127, p. 12-18) , bem como a documentação solicitada pela Caixa, por meio do Ofício SEI-GDF 10/2017-SES/GAB/AGEP (peça 127, p. 21) . 
Em nenhum momento quedou-se inerte no acompanhamento dos trabalhos. Firmou termo de cooperação com a Novacap para fazer frente à carência de recursos humanos e técnicos da SES-DF. Fez reuniões regulares com as áreas técnicas, alterou a estrutura dos órgãos da Secretaria e diligenciou para a modernização do modelo jurídico-administrativo do Hospital de Base, tudo para melhorar a eficiência de sua administração.
Ressalta que o contrato de repasse não se encerrou na gestão do justificante. Ao contrário, manteve-se vigente com pedidos de prorrogação deferidos nesse período. No entanto, consta que a administração que sucedeu à do justificante, embora tenha perdido o contrato, promoveu à devolução dos valores à Caixa Econômica Federal, devidamente corrigidos, conforme documentos anexos à peça 127, p. 22-32. Não houve, portanto, qualquer dano ao erário federal.
Requer, por fim, o conhecimento e o acolhimento integral das presentes razões de justificativa e a sustentação oral na sessão de julgamento do presente processo, quando pautado em plenário por esta Corte de Contas.
Análise:
O responsável alega que as modificações ocorreram a pedido da diretoria do Hospital de Base, em função das necessidades do hospital, e que não competia a ele se negar a promover as alterações em um projeto de reforma solicitadas e justificadas pelos gestores da própria unidade a ser reformada, aprovadas pelas áreas técnicas da SES/DF e por seu órgão jurídico.	
No entanto, a irregularidade imputada ao Sr. Humberto Lucena não se refere ao fato de efetuar modificações no projeto original, mas de autorizá-las sem que houvessem sido aprovadas pela Caixa, procedimento básico e obrigatório para que se possa realizar modificações no projeto aprovado, conforme estipulado tanto no contrato de repasse quanto no contrato 1/2014. 
Embora não fosse a ele possível questionar os critérios técnicos dos projetos, ele apenas poderia autorizar a execução do projeto modificado após a aprovação pelos órgãos técnicos da Caixa, em razão de expressa e clara determinação constante do contrato de repasse firmado e previsão na legislação que regulamenta as transferências voluntárias mediante contrato de repasse.
A cláusula décima oitava do termo do Contrato de Repasse (CR) 282.282-52/2008 é clara nesse sentido, in verbis (peça 11, p. 59) :
CLÁUSULA DÉCIMA OITAVA - DA ALTERAÇÃO
18 - A alteração deste Contrato de Repasse, no caso da necessidade de ajustamento da sua programação de execução física e financeira, inclusive a alteração do prazo de vigência, será feita por meio de Termo Aditivo e será provocada pelo CONTRATADO, mediante apresentação das respectivas justificativas, no prazo mínimo de 30 (trinta) dias que antecedem o término da sua vigência, sendo necessária, para sua implementação, a concordância da CONTRATANTE
[...]
18.3 - É vedada a alteração do objeto previsto neste Contrato, exceto para a ampliação da execução do objeto pactuado ou para redução ou exclusão de meta, sem prejuízo da funcionalidade do objeto contratado, desde que devidamente justificado e aprovado pela CONTRATANTE. [realce nosso]
Era, portanto, plenamente previsível que a execução de obras em desacordo com o projeto contratado não seria considerada na medição, o que de fato ocorreu, ocasionando a interrupção das obras do Contrato 1/2014, posto que a empresa passou a não receber pelos serviços executados e não reprogramados junto à Caixa, o que a levou, inclusive, a solicitar a rescisão contratual (peça 22, p. 29-34) 
Quanto às alegações de não foi quem celebrou o contrato de repasse com a Caixa, promoveu a licitação, não foi o responsável pela contratação com a Engemil e, tampouco, quem solicitou alterações no projeto original, estas não devem prosperar posto que sua responsabilização decorre do fato de ter autorizado a implementação da modificação do projeto de reforma do HBDF, relativo ao Contrato 1/2014, sem promover o ajuste contratual nos projetos e planilhas de custo e sem a necessária autorização da Caixa Econômica Federal, bem como por não encaminhar a documentação exigida pela Caixa para a reprogramação das obras do contrato 1/2014, mesmo após diversas notificações emitidas pela Caixa Econômica Federal, nos exercícios de 2017 e 2018, o que impediu a regularização contratual, conforme detalhado na matriz de responsabilização à peça 104, p. 12 e 13.
Tampouco é relevante as alegações de que o contrato de repasse não se encerrou na sua gestão, haja vista que tal situação não tem relação com os atos de gestão irregulares a ele imputados.
Em relação à alegação de que não houve qualquer dano ao erário federal, uma vez que a administração que o sucedeu promoveu a devolução dos valores à Caixa Econômica Federal, devidamente corrigidos, também não encontra relação com a irregularidade imputada ao responsável. Ademais, a devolução de recursos pela SES não afasta, por si só, a existência de dano ao erário, uma vez que a Caixa ainda está verificando a comprovação da boa e regular aplicação dos recursos, bem como a compatibilidade entre a execução do objeto e os desembolsos, pagamentos e devoluções efetuados, conforme se depreende dos documentos à peça 127, p. 22-32. Ressaltesse  que a responsabilidade e eventual aplicação de multa por este Tribunal, em decorrência de ato praticado com grave infração à norma legal ou regulamentar de natureza contábil, financeira, orçamentária, operacional e patrimonial, nos termos do art. 58, II, da Lei 8.443/1992, independe da ocorrência de dano ao erário.
Por outro lado, a alegação de que a alteração dos projetos de reforma foi decidida e implementada muito antes do início da gestão do justificante merece prosperar,  posto que, compulsando os autos mais detidamente, observa-se que em medições de obras realizadas no exercício de 2015, já estavam havendo glosas nos serviços executados, e solicitação, por parte da Caixa, de documentos para a reprogramação das obras, conforme detalhado no Relatório de Acompanhamento 144/2016 (peça 36, p. 2, 41-46) , o que denota que a modificação do projeto ocorreu antes do início da gestão do Sr. Humberto, que iniciou-se em março de 2016, conforme informou o próprio diligenciado (peça 127, p. 1) , restando, portanto afastada a responsabilidade pela promoção do ajuste contratual nos projetos e planilhas de custo e sem a necessária autorização da Caixa Econômica Federal.
Tal situação, por sua vez, atenua a culpabilidade do responsável em relação ao fato de não ter, posteriormente, promovido a regularização da situação, uma vez que os atos do gestor podem ser vistos como uma tentativa de regularizar uma situação atípica encontrada na sua gestão, a qual não deu causa, posto que procurou junto à Caixa, reprogramar o projeto, e regularizar a execução contratual, conforme se verifica no histórico de ocorrências do Contrato 1/2014, onde consta que em sua gestão houve o pagamento da tarifa para análise de reprogramação (em 27/3/2017) , e o encaminhamento de planilhas orçamentárias reprogramadas e memórias de cálculo dos quantitativos (em 6/7/2017) (peça 96) .
Neste sentido, propõe-se o acatamento parcial das alegações do Sr. Humberto Lucena, e o afastamento de sua responsabilidade pelas irregularidades que demandaram a sua audiência, sem prejuízo de que, em eventual instauração de processo de tomada de contas especial, em decorrência do cumprimento da determinação constante do item 1.8.1 do Acórdão 19051/2021-TCU-Primeira Câmara, se apure eventual responsabilidade do referido gestor por irregularidades que ensejaram dano ao erário. Além disso, cabível ciência  à Secretaria de Estado de Saúde do Distrito Federal, acerca das impropriedades/falhas identificadas, para que sejam adotadas medidas internas com vistas à prevenção de outras ocorrências semelhantes.
Outras Considerações
A documentação apresentada pelo responsável em suas razões de justificativa, acostada aos autos à peça 127, p. 22-32, nos permite inferir que a Caixa vem adotando medidas no sentido de dar cumprimento à determinação exarada no item 1.8.1 do Acórdão 19051/2021-TCU-Primeira Câmara, de relatoria do Min. Sub. Weder de Oliveira, no sentido de que a entidade ultime as medidas para retomada e conclusão da obra do contrato de repasse 282.282-52/2008, no prazo de 180 dias, inclusive, dando celeridade à análise do pedido de reprogramação do objeto, e, diante da eventual ineficácia das medidas adotadas, encerre o contrato de repasse e examine a prestação de contas dos recursos repassados, verificando a comprovação da boa e regular aplicação dos recursos.
Cabe informar que o cumprimento desta determinação está sendo acompanhado no processo de monitoramento TC Processo 045.086/2021-4, instaurado nesta Corte de Contas com essa finalidade específica. 

	G. Conclusão

	Considerando a proposta de acatamento parcial das razões de justificativas do responsável, endente-se correto o afastamento da sua responsabilidade pelas irregularidades que demandaram sua audiência, nos termos dispostos nos parágrafos 32-42 desta instrução.
Além disso, diante do exposto, os elementos constantes dos autos permitem, desde já, a avaliação quanto ao mérito da presente representação como procedente. Será proposta, portanto, ciência, na forma descrita nesta instrução.

	H. Impacto dos Encaminhamentos Propostos

	Haverá impacto relevante na Unidade Jurisdicionada e/ou na sociedade, decorrente dos encaminhamentos propostos?
	Não

	I. Pedido de Ingresso aos Autos, de Informações/Vistas/Cópias, e de Sustentação Oral

	Há pedido de ingresso aos autos?
	Não

	Há pedido de informações/vistas/cópia do processo?
	Não

	Há pedido de sustentação oral?
	Sim

	Quanto ao pedido de sustentação oral formulado pelo Sr. Humberto Lucena, sendo o autor considerado como parte interessada, propõe-se o seu deferimento, com fulcro no art. 168, caput, do Regimento Interno/TCU.

	J. Processos Conexos, de Contas e Apensos

	Há processos conexos noticiando possíveis irregularidades na contratação ora em análise?
	Sim

		Número do TC
	Descrição Sumária
	Estado Atual
	Situação Atual

	Processo 045.086/2021-4
	Monitoramento do item 1.8.1 do Acórdão 19051/2021-TCU-Primeira Câmara
	Aberto
	Aguardando encerramento do prazo da notificação

	Há processos de contas referentes ao (s) exercício (s) em que as irregularidades ocorreram?
	Não

	Há processos apensos?
	Não

	K. Proposta de Encaminhamento

	Em virtude do exposto, já tendo sido conhecida a presente representação pelo Acórdão 19051/2021-TCU-Primeira Câmara, propõe-se:
48.1.	no mérito, considerar a presente representação procedente;
48.2	acolher parcialmente as razões de justificativa apresentadas por Humberto Lucena Pereira da Fonseca (CPF 900.029. 386-34) , em relação aos itens a e b da audiência;
48.3	dar ciência à Secretaria de Estado de Saúde do Distrito Federal, com fundamento no art. 9º, inciso I, da Resolução - TCU 315/2020, sobre as seguintes impropriedades/falhas, identificadas no Contrato de Repasse 282.282-52/2008 e no Contrato 1/2014, para que sejam adotadas medidas internas com vistas à prevenção de outras ocorrências semelhantes:
	a) Modificação do projeto de reforma do HBDF, relativo ao Contrato 1/2014, sem o ajuste contratual nos projetos e planilhas de custo e sem a necessária autorização da Caixa Econômica Federal, o que viola a Cláusula Décima Segunda do Contrato 1/2014; os itens 3.2.a, 18 e 18.3 do Contrato de Repasse (CR) 282.282-52/2008; e o § 3º, do art. 23, e art. 37 e 39 da Portaria Interministerial MP/MF/CGU 127/2008.
	b) Não encaminhamento da documentação exigida pela Caixa para a reprogramação das obras do contrato 1/2014, mesmo após diversas notificações emitidas pela Caixa Econômica Federal, o que impediu a regularização contratual, o que contraria o item 3.2.r, do Contrato de Repasse 282.282-52/2008;
48.4.	deferir o pedido de sustentação oral formulado por Humberto Lucena Pereira da Fonseca (CPF 900.029. 386-34) , com fulcro no art. 168, caput, do Regimento Interno deste Tribunal;
48.5.	informar ao à Secretaria de Estado de Saúde do Distrito Federal e ao representante do acórdão que vier a ser proferido, destacando que o relatório e o voto que fundamentam a deliberação ora encaminhada podem ser acessados por meio do endereço eletrônico www.tcu.gov.br/acordaos;
48.6.	encaminhar cópia da deliberação que vier a ser proferida ao responsável ouvido em audiência: Humberto Lucena Pereira da Fonseca (CPF 900.029. 386-34) .
48.7.	arquivar os presentes autos, nos termos art. 169, III, do Regimento Interno deste Tribunal.

É o relatório.

não há.

Não atuou.

REPRESENTAÇÃO. MINISTÉRIO PÚBLICO DE CONTAS DO TRIBUNAL DE CONTAS DO DISTRITO FEDERAL. CONTRATO DE REPASSE. OBRAS CONDUZIDAS PELA SECRETARIA DE ESTADO DE SAÚDE DO DISTRITO FEDERAL. CONHECIMENTO. IRREGULARIDADES IDENTIFICADAS. AUDIÊNCIA. ACATAMENTO DAS RAZÕES DE JUSTIFICATIVA. ARQUIVAMENTO.

REPRESENTAÇÃO (REPR)

Secretaria de Controle Externo de Aquisições Logísticas (Selog).

Em exame, representação oferecida pelo Ministério Público de Contas do Distrito Federal (MPC/DF) , integrante do Tribunal de Contas do Distrito Federal (TCDF) , informando a possível ocorrência de irregularidades no contrato 1/2014, em especial o suposto abandono das obras de reforma do Auditório Tancredo Neves do Instituto Hospital de Base do Distrito Federal (IHBDF) . 
Submeto ao Colegiado este processo sob a forma unitária, originalmente pautado por relação na sessão da 1ª Câmara do dia 12/4/2022, em virtude do pedido de sustentação oral formulado pelo Sr. Humberto Lucena Pereira da Fonseca.
O Ministério da Saúde, representado pela Caixa Econômica Federal (Caixa) , celebrou com a Secretaria de Saúde do Distrito Federal (SES/DF) , em 31/12/2008[footnoteRef:2] contrato de repasse[footnoteRef:3], no valor de até R$ 17.000.000,00, tendo por finalidade a transferência de recursos financeiros da União para a estruturação de unidades de atenção especializada em saúde, no Distrito Federal.  [2:  Peça 11, p. 58.]  [3:  Nº 282.282-52/2008] 
No âmbito desse ajuste, a SES/DF celebrou com a empresa Engemil Engenharia Empreendimentos Manutenções e Instalações Ltda. o contrato 1/2014, que teve por objeto a execução de obras de reforma da farmácia central, bloco administrativo e das fachadas do prédio da emergência do Hospital de Base do Distrito Federal[footnoteRef:4].   [4:  Peça 11, p. 21-29.] 
O referido contrato foi assinado em 8/1/2014, no valor de R$ 5.152.081,45, e previa, inicialmente, vigência de dezesseis meses, sendo fixado o prazo de 10 meses para a execução das obras[footnoteRef:5]. Após diversos aditivos, a vigência foi prorrogada para até 25/8/2020, quando então se encerrou[footnoteRef:6].  [5:  Peça 11, p. 22, 24, 29.]  [6:  Peça 11, p. 46-47.] 
Conforme exposto no relatório precedente, após três ciclos de instrução processual[footnoteRef:7], que contemplaram a realização de diligências e oitivas, foi possível carrear aos autos robusto conjunto de documentos e informações que permite o deslinde da controvérsia. [7:  Peças 7-8, 14-15 e 46-48.] 
Segundo a unidade instrutiva[footnoteRef:8], é possível depreender que[footnoteRef:9] a SES/DF alterou o projeto executivo previsto no contrato 1/2014, sem efetuar os ajustes nos projetos e planilhas de custo e sem a aprovação da Caixa, o que conduta gerou diversos problemas na execução do contrato, que culminaram com a paralisação dos serviços.  [8:  Peça 128.]  [9:  Peças 22, 32 e 59.] 
A empresa contratada, Engemil, executou as obras de acordo com o projeto executivo modificado, mas a Caixa, no momento das medições, glosou itens que divergiam das planilhas orçamentárias do contrato original e que não haviam sido reprogramados, conforme relatório de acompanhamento de engenharia[footnoteRef:10] de 6/11/2019, onde está consignada a glosa de serviços no montante de R$ 100.749,56 e o aceite de apenas R$ 5.836,82.  [10:  ERA 222/2019] 
Em razão dessa circunstância, a Caixa passou a não liberar os recursos para pagamento de todos os serviços executados, motivo pelo qual a empresa contratada passou a não receber pelos serviços que haviam sido prestados, levando-a a paralisar as obras e solicitar a rescisão do contrato, em 22/1/2020, posto que, até aquela data, a SES/DF ainda não havia regularizado a pendência perante a Caixa[footnoteRef:11].  [11:  Peça 22, p. 29-34.] 
Portanto, concluiu inicialmente a Secretaria de Controle Externo de Aquisições Logísticas (Selog) que a paralisação das obras decorreu da conduta de gestores da SES/DF, que efetuaram a modificação do projeto de reforma do IHBDF, sem promover qualquer ajuste contratual, uma vez que os oito aditivos celebrados versam tão somente sobre prorrogação de vigência e reajustes de preços[footnoteRef:12], e sem submeter as modificações à necessária autorização da Caixa.  [12:  peça 11, p. 30-46.] 
Tal conduta está em desacordo com a cláusula décima segunda do referido contrato que dispõe que toda e qualquer alteração contratual deve ser processada mediante a celebração de termo aditivo, sendo vedada a modificação do objeto[footnoteRef:13]. [13:  peça 11, p. 26.] 
No Acórdão 19501/2021-TCU-Primeira Câmara, conforme proposto pela Selog, o Colegiado acolheu a proposta de encaminhamento da Selog:  conhecer da representação, autorizar a realização de audiência do Sr. Humberto Lucena Pereira da Fonseca, ex-secretário de Saúde do Distrito Federal durante os exercícios de 2016 a 2018, e determinar à Caixa que ultimasse as medidas para retomada e conclusão da obra do referido contrato de repasse no prazo de 180 dias.
As condutas do responsável identificadas na matriz de responsabilização foram: a) modificação do projeto de reforma do IHBDF, relativo ao contrato em tela, sem promover o ajuste contratual nos projetos e planilhas de custo e sem a necessária autorização da Caixa e b) não encaminhamento da documentação exigida pela instituição financeira para a reprogramação das obras do mesmo contrato, mesmo após diversas notificações emitidas pela CAIXA, nos exercícios de 2017 e 2018, o que impediu a regularização contratual[footnoteRef:14]. [14:  Peça 104, p. 12-13.] 
Promovida a audiência, a unidade instrutiva examinou as razões de justificativa apresentadas. 
Destaco trechos da instrução da Selog, integralmente transcrita no relatório precedente, que sumarizam os aspectos essenciais da defesa acostada pelo responsável:
"10. O contrato 1/2014 foi assinado sem que os projetos executivos das obras estivessem prontos, e as paralisações eram constantes desde antes do início da gestão do justificante, como comprova o conjunto de documentos anexos, em que a fiscal do contrato apresenta a situação e pede sua prorrogação já em 2015;
11.	 A SES/DF não dispunha de pessoal para elaborar os projetos técnicos da obra e para solucionar o problema, firmou termo de cooperação com a Novacap (Termo de Cooperação Técnica nº 001/2017-SES/DF, anexo 2) , para utilizar a estrutura e expertise daquela empresa para a realização das etapas pendentes do projeto, mediante descentralização orçamentária.
12.	 Foram feitas solicitações de alteração à proposta original em 2016, não por este justificante, mas pela diretoria do Hospital de Base, em função das necessidades do hospital.
13.	 É irrazoável exigir que um secretário sem formação em engenharia, e que acabava de assumir a gestão de um órgão com mais de 34 mil servidores e 200 unidades, se negue, imotivadamente, a promover as alterações em um projeto de reforma solicitadas e justificadas pelos gestores da própria unidade a ser reformada, aprovadas pelas áreas técnicas da SES/DF e por seu órgão jurídico.
14.	 A documentação encaminhando a proposta foi submetida à Caixa, ao contrário do que afirma a matriz de responsabilidade. Houve demora na análise pela CEF, especialmente em relação ao bloco administrativo do hospital e, após a resposta da Caixa, o grande número de exigências e as dificuldades da SES em atendê-las também atrasaram a conclusão desses projetos e as respostas aos questionamentos.
15.	 As obras em todo o tempo contaram com fiscais do quadro de servidores da SES e em nenhum momento foram negligenciadas. Se dificuldades houve, não ocorreram por má-fé ou por negligência, mas pela falta de recursos humanos e técnicos de uma Secretaria que passou a maior parte de sua gestão sob estado de emergência, com carência de pessoal e de recursos orçamentários.
16.	 Todas as dificuldades foram expostas nos pedidos de prorrogação, que foram regularmente instruídos e apresentados à Caixa, com os devidos pareceres jurídicos, que guiaram a ação do gestor. Houve, portanto, respeito às regras contratuais, mesmo com todas as dificuldades encontradas.
17.	 A análise da área técnica desse Tribunal parece conduzir ao entendimento falacioso de que, após 14 anos da assinatura do contrato de repasse para a realização das obras, a responsabilidade pela demora na conclusão dos trabalhos é do gestor que ocupou a pasta por 2 anos e 10 meses, entre 2016 e 2018, em situação de emergência na saúde.
18.	 As obras não foram paralisadas nesse período, tanto que em 2018 foi entregue a nova farmácia central do Hospital de Base, que entrou imediatamente em operação. Também o piso da área administrativa e as fachadas estavam em situação avançada no final da gestão.
19.	 O gestor público não pode ser responsabilizado pessoalmente pelos atos de seus subordinados perante a Administração Pública. Transferir a responsabilidade das unidades competentes aos altos gestores significaria transformá-los em verdadeiros garantidores universais do cumprimento de todos os deveres do órgão, ocasionando o surgimento da chamada responsabilidade objetiva, o que é expressamente vedado pelo ordenamento jurídico pátrio. As respostas cabiam às áreas técnicas, não sendo possível ao justificante fazê-las pessoalmente.
20.	 Na responsabilidade civil subjetiva, só há responsabilização se o agente tiver causado dano por atuar com dolo ou culpa, o que claramente não é o caso em tela, haja vista que o então titular da SES-DF tomou todas as providências que estavam a seu alcance para, em seu nível de gestão e durante o período em que esteve à frente da Pasta, realizar as obras de reforma do Hospital de Base.
21.	 Neste caso, não foi o justificante quem celebrou o convênio de repasse com a Caixa, não foi ele quem promoveu a licitação, não foi ele o responsável pela contratação com a Engemil e não foi ele quem solicitou alterações no projeto original. O então secretário de Saúde recebeu pedidos de alteração advindos dos gestores da unidade e respeitou a análise técnica desses profissionais, pedidos esses que não puderam ser, ao final, implementados, por entraves burocráticos.
22.	 A alteração dos projetos de reforma foi decidida muito antes do início da gestão do justificante, conforme comprova a ata de reunião, realizada em 6 de agosto de 2014, sendo que a gestão do justificante somente se iniciou em 2 de março de 2016 (peça 127, p. 4) .
23.	 O pedido de reprogramação do objeto referente a essa obra foi solicitado à Caixa Econômica Federal, não pelo justificante, mas pelo Diretor de Engenharia e Arquitetura da SES-DF, com farta documentação, pelo Ofício nº 004/2017-DEA/SULIS/SES, datado de 2 de fevereiro de 2017. Como ato de ofício, o justificante encaminhou à Caixa o pedido de autorização da alteração, pelo Ofício 1233/2017-GAB/SES-DF (peça 127, p. 12-18) , bem como a documentação solicitada pela Caixa, por meio do Ofício SEI-GDF 10/2017-SES/GAB/AGEP (peça 127, p. 21) . 
24.	Em nenhum momento quedou-se inerte no acompanhamento dos trabalhos. Firmou termo de cooperação com a Novacap para fazer frente à carência de recursos humanos e técnicos da SES-DF. Fez reuniões regulares com as áreas técnicas, alterou a estrutura dos órgãos da Secretaria e diligenciou para a modernização do modelo jurídico-administrativo do Hospital de Base, tudo para melhorar a eficiência de sua administração.
25.	Ressalta que o contrato de repasse não se encerrou na gestão do justificante. Ao contrário, manteve-se vigente com pedidos de prorrogação deferidos nesse período. No entanto, consta que a administração que sucedeu à do justificante, embora tenha perdido o contrato, promoveu à devolução dos valores à Caixa Econômica Federal, devidamente corrigidos, conforme documentos anexos à peça 127, p. 22-32. Não houve, portanto, qualquer dano ao erário federal." (grifei) 
No que importa ao deslinde da controvérsia, a Selog apresenta a seguinte conclusão:
"35. Por outro lado, a alegação de que a alteração dos projetos de reforma foi decidida e implementada muito antes do início da gestão do justificante merece prosperar, posto que, compulsando os autos mais detidamente, observa-se que em medições de obras realizadas no exercício de 2015, já estavam havendo glosas nos serviços executados, e solicitação, por parte da Caixa, de documentos para a reprogramação das obras, conforme detalhado no Relatório de Acompanhamento 144/2016 (peça 36, p. 2, 41-46) , o que denota que a modificação do projeto ocorreu antes do início da gestão do Sr. Humberto, que iniciou-se em março de 2016, conforme informou o próprio diligenciado (peça 127, p. 1) , restando, portanto afastada a responsabilidade pela promoção do ajuste contratual nos projetos e planilhas de custo e sem a necessária autorização da Caixa Econômica Federal.
"36. Tal situação, por sua vez, atenua a culpabilidade do responsável em relação ao fato de não ter, posteriormente, promovido a regularização da situação, uma vez que os atos do gestor podem ser vistos como uma tentativa de regularizar uma situação atípica encontrada na sua gestão, a qual não deu causa, posto que procurou junto à Caixa, reprogramar o projeto, e regularizar a execução contratual, conforme se verifica no histórico de ocorrências do Contrato 1/2014, onde consta que em sua gestão houve o pagamento da tarifa para análise de reprogramação (em 27/3/2017) , e o encaminhamento de planilhas orçamentárias reprogramadas e memórias de cálculo dos quantitativos (em 6/7/2017) (peça 96) ." (grifei) 
No mérito, a unidade instrutiva manifesta-se pelo acolhimento parcial das razões de justificativa apresentadas pelo Sr. Humberto Lucena Pereira da Fonseca e expedição de cientificações.
II
As razões de justificativa apresentadas pelo responsável devem ser acatadas, tendo em vista que, especificamente no tocante às condutas pelo qual foi chamado em audiência, as imputações se revelaram improcedentes, conforme excerto da instrução acima transcrito.
Ademais, o contrato de repasse deverá ser examinado pelo concedente quando da análise da prestação de contas dos recursos, tendo em vista o princípio da não-supressão das instâncias, segundo o qual cabe ao repassador o exame primário dos resultados desta avença.
Para tanto, rememoro que foi exarada determinação no item 1.8.1 do Acórdão 19051/2021-TCU-Primeira Câmara, no sentido de que a Caixa ultime as medidas para retomada e conclusão da obra do contrato de repasse, no prazo de 180 (cento e oitenta) dias, ou o encerre e examine respectiva a prestação de contas, verificando a comprovação da boa e regular aplicação dos recursos, o que está sendo acompanhado no processo de monitoramento TC Processo 045.086/2021-4, instaurado nesta Corte de Contas com tal finalidade.
Diante do exposto, manifesto-me pela aprovação do acórdão que ora submeto à apreciação deste Colegiado.
TCU, Sala das Sessões, em 7 de junho de 2022.
Weder de Oliveira
Relator